【裁判字號】    99,上易,54
【裁判日期】    990629
【裁判案由】    損害賠償
【裁判全文】
臺灣高等法院臺中分院民事判決  99年度上易字第54號
上  訴  人    丙○○
訴訟代理人    楊明山律師
複  代理人    許舒凱律師
被 上 訴人    財團法人童傳盛文教基金會
法定代理人    甲○○
訴訟代理人    林松虎律師
              吳淑芬律師
上列當事人間請求損害賠償事件，上訴人對於民國98年12月14日
臺灣臺中地方法院98年度訴字第1872號第一審判決提起上訴，本
院於99年6月15日言詞辯論終結，判決如下：
    主  文
上訴駁回。
第二審訴訟費用由上訴人負擔。
    事實及理由
一、應受判決事項聲明之擴張或減縮。雖亦為訴之變更或追加，
    但如其訴訟標的並不因而生變更或追加者，依民事訴訟法第
    二百五十六條第二款及第四百四十六條第一項但書之規定，
    原告無論在第一審或第二審均得任意為之（最高法院71年度
    台上字第3913號判決參照）。上訴人於本院審理中，將其最
    初之上訴應受判決事項聲明自新台幣（以下同）150萬元擴
    張為155萬元，但其訴訟標的並不因而生變更或追加，合乎
    上揭法條規定，應予准許，合先敘明。
二、上訴人起訴主張：上訴人丙○○為鍾金盛之子，鍾金盛於民
    國（下同）97年7月起與被上訴人簽訂「台中縣清水鎮老人
    安養中心自費安養契約書」（下稱系爭契約），依系爭契約
    之約定，被上訴人負有使鍾金盛合適安養之義務，並對鍾金
    盛負有保護、救護之作為義務。詎被上訴人未盡系爭契約義
    務，妥適安頓受安養人間之相處，而疏於管理監督，致於98
    年2月15日下午5時許，在被上訴人設於台中縣清水鎮鎮○路
    998巷10號之老人安養中心（下稱安養中心）內，因另安養
    人蔡金順與鍾金盛發生口角，蔡金順竟基於殺人之犯意，憤
    而持水果刀朝鍾金盛之胸部及頭部猛刺十餘刀，致鍾金盛前
    頸部、胸部、面部等多處嚴重受傷，經送往童綜合醫院急救
    後，延至同日下午5時54分許，仍宣告不治死亡。上訴人之
    父鍾金盛係因被上訴人於蔡金順行兇之際，未採取適當隔離
    、制止或其他可能救護措施，致遭蔡金順刺殺身亡。又被上
    訴人係提供安養服務之機構，應提供受安養老人生理上及心
    理上妥適的養護，使其受合適的安頓頤養天年，被害人與蔡
    金順間既有口角細故，彼等間已有不睦的徵兆出現，被上訴
    人自有預見的可能性，有義務事前採取適當的心理輔導及其
    他預防措施，詎料被上訴人應注意能注意而不注意，致蔡金
    順因心裡壓抑，有機可趁至二樓臥房拿取水果刀殺害被害人
    ，鍾金盛之死亡與被上訴人之不作為間，自有相當因果關係
    。且被上訴人係提供安養服務之機構，屬消費者保護法第7
    條規定提供服務之企業經營者，而依中央主管機關所公告之
    自費安養定型化契約（定有期限）範本第11條「乙方發生急
    、重傷、病或其他緊急意外事故時，甲方應採取適當救護措
    施，並即通知緊急聯絡人，如情況緊急，並應即刻送醫治療
    。甲方違背前項義務，致使乙方受有實際損害時，應負賠償
    責任。」、安養定型化契約不得記載事項第5條「約定發生
    急、重、傷病、死亡或其他緊急事故等情事，與安養機構無
    關。」之規定，可知被上訴人就緊急意外事故，有應採取適
    當救護措施之義務，違反此項義務之責任，不得在定型化契
    約中加以排除，而按之消費者保護法第7條關於商品製造人
    責任之規定，係屬民法侵權行為之特別規定，非契約法上之
    規範，在危險歸責上係採無過失責任制度，被上訴人自應負
    無過失責任，是依消費者保護法第7條規定，被上訴人亦應
    負賠償上訴人損害之義務，爰依民法第184條第1項前段、第
    188條、第192條第1項、第194條規定，求為判命被上訴人給
    付上訴人75,900元之殯葬費及300萬元精神慰撫金暨供擔保
    以宣告假執行之判決。原審判決上訴人全部敗訴，並駁回假
    執行之聲請，上訴人原就150萬敗訴部分提起上訴，嗣後於
    99年5月19日具狀擴張上訴至155萬元，上訴聲明：(1)原判決
    廢棄；(2)被上訴人應給付上訴人1,550,000元及至起訴狀繕
    本送達之翌日起至清償日止，按年利率百分之5之利息；(3)
    第一、二審訴訟費用由被上訴人負擔。
三、被上訴人則以：依臺灣台中地方法院98年度重訴字第1175號
    刑事判決就蔡金順涉犯殺人罪案件所認定之犯罪事實，上訴
    人之父鍾金盛與蔡金順平日相處即屢有齟齬，於98年2月15
    日中午，鍾金盛與蔡金順在安養中心之一樓餐廳內，又因細
    故與蔡金順發生口角，至同日下午5時許，二人在一樓餐廳
    吃晚餐時，仍繼續爭執，蔡金順遂持其所有、原置於2樓臥
    室內之水果刀，在該餐廳內朝鍾金盛之頭、胸部猛刺數刀，
    致鍾金盛受有前頸部刀穿刺傷等傷害，經送醫後仍不治死亡
    等情，可知鍾金盛係遭共同生活於安養中心內之蔡金順於餐
    廳內持刀刺死，並非因被上訴人有何侵權行為或所提供之服
    務措施發生瑕疵，致令鍾金盛發生死亡結果，是鍾金盛遭蔡
    金順刺殺，係個案突發事件，鍾金盛之死亡與被上訴人所提
    供之服務是否有瑕疵，兩者間並無相當因果關係。另依證人
    即安養中心志工乙○○於警詢時已供稱鍾金盛平日即有愛嫌
    念安養中心老人及服務員工之習性，案發當日是鍾金盛中午
    辱罵蔡金順，晚餐時又繼續罵蔡金順，蔡金順忍無可忍，才
    憤而持刀行兇等語，可見蔡金順並非長期計畫蓄意殺人，而
    係一時受鍾金盛刺激而臨時起意殺人，自難苛責被上訴人未
    採取事前防範措施。又鍾金盛係於98年2月15日下午5時許遭
    蔡金順刺殺，乙○○獲報後隨即往一樓餐廳查看，並立即以
    電話報警，將鍾金盛送往台中縣沙鹿鎮童綜合醫院救治，惟
    延至同日下午5時54分許宣告不治死亡，依救護車往返時間
    、醫師緊急救治時間以觀，鍾金盛送醫過程並無任何延誤，
    被上訴人亦無應作為而不作為之情事存在。再者，被上訴人
    係受台中縣政府委託代為經營老人安養中心，依系爭契約第
    7條之約定，被上訴人係負責提供鎮內老人有關生活服務、
    育樂服務及醫療服務等服務內容，且與被上訴人簽訂系爭契
    約者為鍾金盛，接受被上訴人提供系爭契約所約定之安養服
    務者亦係鍾金盛，並非上訴人，上訴人自非消費者保護法第
    7條所指之「消費者」，並無消費者保護法第7條之適用等語
    置辯。答辯聲明：(1)上訴駁回；(2)上訴費用由上訴人負擔。
四、本件上訴人丙○○之父鍾金盛於97年7月起與被上訴人簽訂
    「台中縣清水鎮老人安養中心自費安養契約書」，依系爭契
    約第7條、第8條之約定，被上訴人應提供生活服務、育樂服
    務、醫療服務，並於鍾金盛發生急、重病或其他緊急意外事
    故時，採取適當救護措施，如有必要並應即刻送醫治療之服
    務。嗣於98年2月15日下午5時許，在被上訴人設於台中縣清
    水鎮鎮○路998巷10號之安養中心內，鍾金盛與另安養人蔡
    金順發生口角，蔡金順乃於同日下午5時許持水果刀朝鍾金
    盛之胸部及頭部猛刺十餘刀，致鍾金盛前頸部、胸部、面部
    等多處嚴重受傷，經於同日下午5時17分許送往童綜合醫院
    急救後，延至同日下午5時54分許，仍宣告不治死亡之事實
    ，為兩造所不爭執，且有台中縣清水鎮老人安養中心自費安
    養契約書、上訴人身分證附原審卷第10至15頁可稽，並經調
    閱原審98年度重訴字第1175號蔡金順所涉殺人刑事案件全卷
    查核無訛，堪信為真正。本件係就被上訴人就鍾金盛之死亡
    有無應作為而不作為之過失，亦即被上訴人應否負民法侵權
    行為損害賠償責任；被上訴人應否依消費者保護法第7條之
    規定，對上訴人負損害賠償責任，茲為爭執。
五、按損害賠償之債，以有損害之發生及有責原因之事實，並二
    者之間，有相當因果關係為成立要件，故上訴人所主張損害
    賠償之債，如不合於此項成立要件者，即難謂有損害賠償請
    求權存在，最高法院48年台上字第481號判例著有明文。又
    所謂相當因果關係，係指依經驗法則，綜合行為當時所存在
    之一切事實，為客觀之事後審查，認為在一般情形上，有此
    環境，有此行為之同一條件，均發生同一之結果者，則該條
    件即為發生結果之相當條件，行為與結果即有相當之因果關
    係。反之，若在一般情形上，有此同一條件存在，而依客觀
    之審查，認為不必皆發生此結果者，則該條件與結果並不相
    當，不過為偶然之事實而已，其行為與結果間即無相當因果
    關係。最高法院87年度台上字第154號裁判意旨可參）。經
    查，鍾金盛平日即有愛嫌念安養中心老人及服務員工之習性
    ，鍾金盛與蔡金順平日相處情形尚可，看不出來很不好的樣
    子，案發當日中午，鍾金盛因細故辱罵蔡金順，晚餐時又繼
    續罵蔡金順，蔡金順始憤而持刀行兇等情，為蔡金順及安養
    中心照顧員莊在雲、志工乙○○於臺灣台中地方法院98年度
    重訴字第1175號刑事案件偵審中陳述甚明，業經調閱上揭刑
    事案件全卷查核無誤，又蔡金順於在系爭安養中心時並無任
    何精神障礙或其他心智欠缺而屬於與普通人相同之精神狀況
    ，而一般正常人於通常之情況下，被上訴人實難想像蔡金順
    僅因與鍾金盛間之口角細故，即會持刀將鍾金盛刺殺，足認
    上開刺殺行為乃蔡金順因受鍾金盛言詞刺激，一時喪失理智
    之突發事故，實非被上訴人所能預見，故被上訴人未能當場
    發現而採取制止或隔離行為，亦難認被上訴人有違反作為義
    務之處，或被上訴人之不作為與鍾金盛之死亡結果間有何因
    果關係。
六、又鍾金盛係於98年2月15日下午5時許遭蔡金順刺殺，乙○○
    獲報後隨即往一樓餐廳查看，並立即以電話報警，旋將鍾金
    盛送往台中縣沙鹿鎮童綜合醫院救治，並於同日5時17分許
    即抵達沙鹿鎮童綜合醫院，經急救後延至同日下午5時54分
    許宣告不治死亡，亦為兩造不爭執之事實，已如前述，且有
    診斷證明書附於上揭刑事卷可按，自本件案發時間迄鍾金盛
    被送達醫院救治，期間僅短短十餘分鐘，依乙○○查看現場
    、報警及救護車往返時間以觀，被上訴人之工作人員於發現
    鍾金盛遭刺傷後，對鍾金盛所為救護措施並無任何延誤，被
    上訴人洵無應作為而不作為之情事存在，參照鍾金盛死亡後
    經法醫解剖鑑定死因，認鍾金盛之死亡原因為「左前頸部刀
    穿刺傷」造成「左上肺葉破裂」，併發「左側血胸」死亡，
    有台中地檢署法醫鑑定報告書附於上揭刑事卷可考，則鍾金
    盛係因遭蔡金順刺殺之單一突發事故而致死，應堪認定；又
    依系爭契約第7條、第8條之約定，被上訴人所提供受安養老
    人之服務，包括生活服務、育樂服務、醫療服務等，並於受
    安養老人發生急、重病或其他緊急意外事故時，採取適當救
    護措施，並即通知受安養老人所指定之聯絡人，如有必要並
    應即刻送醫治療之服務；而鍾金盛於遭刺傷迄被送達醫院救
    治，期間僅短短十餘分鐘，被上訴人所提供之緊急意外事故
    救護服務，並無欠缺合理期待之安全性，則上訴人主張被上
    訴人有應作為而不作為，並因而致鍾金盛發生死亡結果，本
    於侵權行為依民法第184條第1項前段、第188條之規定，請
    求被上訴人賠償損害，即屬無據。
七、末按「從事設計、生產、製造商品或提供服務之企業經營者
    ，於提供商品流通進入市場，或提供服務時，應確保該商品
    或服務，符合當時科技或專業水準可合理期待之安全性。商
    品或服務具有危害消費者生命、身體、健康、財產之可能者
    ，應於明顯處為警告標示及緊急處理危險之方法。企業經營
    者違反前二項規定，致生損害於消費者或第三人時，應負連
    帶賠償責任。但企業經營者能證明其無過失者，法院得減輕
    其賠償責任。」消費者保護法第7條定有明文。消費者保護
    法雖採無過失責任制度，惟依上開規定，提供服務之企業經
    營者應負賠償責任，乃以其所提供之服務欠缺安全性、並其
    欠缺安全性與致生損害間須有相當因果關係存在為其成立要
    件。而於舉證責任之分配，則應由被害人就權益受損害與服
    務欠缺安全性間有相當因果關係負舉證之責任，於被害人舉
    證後，企業經營者欲主張免責，則應就其所提供之服務具有
    符合當時可合理期待的安全性負舉證之責。又所謂提供服務
    欠缺安全性，包括(1)不符當時可合理期待的安全性(2)服務具
    有危害消費者生命、身體、健康、財產之可能者，未於明顯
    處標示緊急處理之方法。查，上訴人之父鍾金盛係因遭蔡金
    順刺殺之單一突發事故而致死，已如前述，上訴人復未舉證
    證明鍾金盛之死亡結果與被上訴人所提供之服務間，有相當
    因果關係存在，上訴人主張被上訴人依上開規定應負賠償責
    任，已屬乏據；再參照依系爭契約第7條、第8條之約定，被
    上訴人應提供受安養老人之服務，包括生活服務、育樂服務
    、醫療服務，並於受安養老人發生急、重病或其他緊急意外
    事故時，採取適當救護措施，並即通知受安養老人所指定之
    聯絡人，如有必要並應即刻送醫治療之服務，而鍾金盛於遭
    刺傷迄被送達醫院救治，期間僅短短十餘分鐘，亦如前述，
    被上訴人所提供之緊急意外事故救護服務，並無欠缺可合理
    期待之安全性，上訴人依消費者保護法第7條規定訴請被上
    訴人賠償損害，亦無理由。
八、綜上所述，本件上訴人本於侵權行為及消費者保護法第7條
    規定，請求被上訴人給付155萬元及法定遲延利息，為無理
    由，應不予准許。是則原審判決上訴人敗訴，並駁回上訴人
    假執行之聲請，於法並無不合。上訴意旨指摘原判決不當，
    求予廢棄改判，為無理由，應予駁回其上訴。
九、本件事證已臻明確，兩造其餘攻擊、防禦方法及舉證，核與
    判決無影響，爰不一一論述，併此敘明。
據上論結，本件上訴為無理由，依民事訴訟法第449條第1項、第
78條，判決如主文。
中    華    民    國    99    年    6     月    29    日
                民事第五庭    審判長法  官  童有德
                                    法  官  古金男
                                    法  官  鄭金龍
以上正本係照原本作成。
如對本判決上訴，須於收受判決送達後20日內向本院提出上訴書
狀，其未表明上訴理由者，應於提出上訴後20日內向本院提出上
訴理由書（須按他造人數附具繕本）。
上訴時應提出委任律師為訴訟代理人之委任狀。具有民事訴訟法
第466條之1第1項但書或第2項之情形為訴訟代理人者，另應附具
律師及格證書及釋明委任人與受任人有該條項所定關係之釋明文
書影本。
                                    書記官  姚錫鈞
中    華    民    國    99    年    6     月    30    日
                                                      Ｓ

司法院資訊處製作；財團法人民間司法改革基金會備份。
